【裁判字號】    97,上,254
【裁判日期】    970604
【裁判案由】    清償借款
【裁判全文】
臺灣高等法院民事判決                   97年度上字第254號
上  訴  人  乙○○○
訴訟代理人  林靜文律師
被上訴人    甲○○
訴訟代理人  陳玫瑰律師
            陳君漢律師
上列當事人間請求清償借款事件，上訴人對於中華民國96年12
月18日臺灣板橋地方法院96年度訴字第1300號第一審判決提起上
訴，經本院於民國97年5月21日言詞辯論終結，茲判決如下：
    主  文
上訴駁回。
第二審訴訟費用由上訴人負擔。
    事實及理由
一、上訴人主張：被上訴人係訴外人黃若澤之繼承人，黃若澤先
    後於民國（下同）76年12月23日向訴外人即上訴人之子謝宗
    仁借款新台幣（下同）280萬元（下稱系爭第一筆借款）、
    於77年1月5日向謝宗仁借款150萬元（下稱系爭第二筆借款
    ），黃若澤並就上開兩筆借款，於77年5月9日提供其名下坐
    落台北市○○區○○段三小段113號與117號土地（下稱系爭
    兩筆土地），設定最高限額500萬元第一順位抵押權（下稱
    系爭抵押權）予謝宗仁所指定登記之上訴人。其後，黃若澤
    又於84年3月25日書立借據（下稱系爭借據）向謝宗仁借款
    60萬元。以上合計黃若澤共借款490萬元。嗣謝宗仁於84年4
    月30日簽立讓渡書，將該490萬元借款債權讓與上訴人。黃
    若澤於89 年8月1日死亡，上訴人於95年10月4日將債權讓與
    之事實通知被上訴人，並催告被上訴人於7日內清償，被上
    訴人竟置之不理。乃基於借款返還請求權及債權讓與之法律
    關係，請求被上訴人給付490萬元自起訴狀繕本送達被上訴
    人翌日起至清償日止，按年息5%計算之利息等語。原審為上
    訴人敗訴之判決，上訴人不服，提起上訴，聲明廢棄原判決
    ，並請求判令給付上述款項。
二、被上訴人則以：
  (一)被上訴人之父黃若澤並不識字，系爭借據之字跡以及簽名部
    分均並非黃若澤所寫或簽署，其上印鑑亦非黃若澤所有，系
    爭借據顯屬偽造。
  (二)否認黃若澤有向謝宗仁借款之情。
    1.黃若澤於73年3月28日至77年9月13日均在監執行，不可能
      於在監期間之76年12月23日、77年1月5日借款280萬元、1
      50萬元，且上訴人主張於77年5月14日辦理系爭抵押權設
      定之時，黃若澤亦在監服刑中。況所謂之於76年12月23日
      、77年1月15日向謝宗仁借款高達280萬元、150萬元，並
      無任何借款資料可資證明。不可能遲至84年3月25日始又
      於系爭借據上承認此事，其主張實與常情有違。
    2.上訴人雖主張系爭第一、二筆借款係由訴外人即黃若澤之
      姊黃月丹代為辦理向謝宗仁借款云云，然查黃若澤在監服
      刑，不可能於10日內前後收受高達430萬元之借款，被上
      訴人亦否認黃若澤曾授權黃月丹代為借款。依最高法院70
      年台上字第657號判例所示，不得僅以黃月丹持有黃若澤
      之印章，即謂本人黃若澤就借款契約之訂立應負表見代理
      之授權人責任。
    3.況依上訴人所提委託契約書，僅載明黃若澤委託黃月丹辦
      理「聲請繼承登記暨出售事宜」，未曾授權或委託黃月丹
      辦理借款，上訴人主張系爭借款由黃月丹代理，亦屬無權
      代理，不能令黃若澤之繼承人清償債務。
  (三)至於系爭抵押權之設定，黃若澤入監服刑中，並不知情。而
    該抵押權前經上訴人向原審法院聲請拍賣抵押物，遭以95年
    度拍字第1002號裁定駁回，上訴人雖提抗告，亦遭原法院合
    議庭以95年度抗字第795號裁定駁回其抗告，復經本院以以9
    6年度非抗字第10號裁定駁回其再抗告。
  (四)上訴人主張黃若澤分別於76年12月23日、77年1月15日向謝
    宗仁借款280萬元與150萬元（被上訴人否認），上開請求權
    均已罹於民法第125條之15年時效，被上訴人自得拒絕給付
    等語，資為抗辯。並為答辯聲明：上訴駁回。
三、兩造不爭執事項：
  (一)黃若澤於89年8月1日死亡，被上訴人為黃若澤之繼承人之一
    ，被上訴人並於90年9月10日因分割繼承登記取得系爭113
    、117號兩筆土地所有權應有部分各三分之二（見原審卷第
    17至20頁土地建物查詢資料）。
  (二)被上訴人之被繼承人黃若澤確於下列時間在監所羈押或服刑
    ：(1)73年3月28日起至77年9月13日止，(2)79年2月27日起至
    81 年11月30日止，(3)82年7月13日起至83年12月28日止，(4)
    85年11月1日至89年7月28日止（見原審卷第75頁之本院在監
    在押全國紀錄表）。
  (三)系爭113、117號兩筆土地上設定有以上訴人為抵押權人，登
    記日期77年5月14日，設定義務人黃若澤，存續期間自77 年
    5月11日至78年5月10日，清償日期78年5月10日，最高限額
    500萬元之第一順位抵押權（見原審卷第一宗第18、21頁土
    地建物查詢資料，及第53至58頁之抵押權設定聲請書）。
四、兩造爭執事項要點：謝宗仁對黃若澤是否有490 萬元借款返
    還請求權之債權存在。
  (一)原審判決事實及理由欄第五項第(一)款至第(四)款，本院依民事
    訴訟法第454條第2項規定予以引用之，並將原判決之該第五
    項第(四)款第四行第一筆150萬元借款更正為第二筆150萬元借
    款。
  (二)上訴人之子謝宗仁雖證謂：「黃若澤雖在監執行，但他的印
    鑑章委託給黃月丹，本來是要將系爭113、117號兩筆土地出
    售，但因係保護區，我不想買，我說用借的好，後來借錢給
    對方，黃月丹希望拿現金，我們才用銀行本票借給他，黃若
    澤在監，也出示印鑑證明給我們看，表示有委託。黃若澤出
    獄，我們也有拿給他追認借錢的事‧‧‧」「追認時，也借
    錢給黃若澤，簽字蓋章都是印鑑章，第三筆60萬元是交給黃
    若澤」云云。惟為被上訴人所否認，並以黃若澤大多時間均
    在監執行，謝宗仁從來不認識黃若澤，不可能有借款後不約
    定利息及清償日期，又始終提不出付款證明，所提銀行本票
    均由謝宗仁本人或其至親領款，84年3月25日借據係謝宗仁
    書寫且代簽名，疑點重重，黃若澤未曾授權黃月丹為授權等
    語置辯。本院查：1.證人謝宗仁證稱：「（你與黃若澤熟嗎
    ？）以前未見過他，84年才給他簽名追認他的債權。」且稱
    本件並無約定利息與清償日等語（見本院卷第34頁）。惟揆
    諸一般習慣，借款均有利息與到期日之約定，而謝宗仁借款
    時既不認識黃若澤，對不認識之人貸與款項居然無利息與到
    期日之約定，顯與常情有違。2.證人謝宗仁稱「（這三筆都
    是現金交付嗎？）視同現金，前二筆是銀行本票，最後一筆
    是現金。」然查，上訴人所提出之三紙銀行本票，受款人係
    「謝宗仁」、「謝金龍」（謝宗仁之父親），而另一紙無記
    名之本票經查詢則是由「詹麗敏」（謝宗仁之妻）領取（見
    原審卷第一宗第95、96、134、135頁）且本票金額分別為50
    萬、50萬及110萬元，與其主張之借款金額亦不符合。而76
    年至77年間，出借280萬與150萬元，應非小數額，若謂該銀
    行本票不由借款人領取，而由貸與人謝宗仁自己或親人領取
    再以現金交付，已失去向銀行申請簽發其本票以求安全性、
    便利性與證據力之效用，有悖常情。而84年間之60萬元亦屬
    大數額，一次以現金交付與不認識之人，其可信度不無令人
    懷疑，又迄未提出任何現金交付之證明，自無法為借款有效
    成立之認定。3.至於謝宗仁稱系爭借款係由黃月丹代理，其
    中第一、二筆款項亦交付與黃月丹。然查，該二筆款項證明
    之銀行本票均係由謝宗仁與其親屬領取，有悖常情已如前述
    ，且由上訴人所提出之授權書授權事項僅「聲請繼承登記暨
    出售事宜」（見原審卷第一宗第312頁），並無授權借款，
    其文字明晰，並無模糊，足證黃若澤並未授權黃月丹借款，
    顯為上訴人所明知，可見黃若澤無借款情事，至謝宗仁嗣改
    稱本件為買賣，後轉為消費借貸云云，但並無證據以實其說
    ，不足採信。4.抑有進者，有關上訴人所提84年3月25日之
    借據，業經謝宗仁當庭承認「借據上的字以及他的（黃若澤
    ）簽名這應該是我寫的，但章是他的印鑑章」（見本院卷第
    34頁反面），嗣雖改稱借據之簽名有可能別人在場代簽的也
    不一定云云，但對非其本人所簽名則不爭執（見本院卷第46
    頁反面），而印鑑證明申請書並非黃若澤之字跡（見原審卷
    第一宗第90頁），亦為證人謝宗仁所不否認（見本院卷第34
    頁反面），惟印鑑章自黃若澤入監服刑後，即一直在黃月丹
    手中保管，亦為謝宗仁所自陳（見本院卷第34頁反面），被
    上訴人又否認借據上之印章係黃若澤所蓋，由整個借據觀之
    ，其字跡、簽名、蓋用印鑑章及印鑑申請均無法證明係黃若
    澤之行為，自難令黃若澤負此借據上之責任。5.綜上觀之，
    無法以謝宗仁之證詞遽採為黃若澤有向謝宗仁借款之情事。
  (三)上訴人雖稱黃月丹之授權書雖係載「就被繼承人黃泉名義之
    台北市○○區○○段三小段103等地號，持份各三分之一遺
    產，聲請繼承登記暨出售事宜，委託黃月丹女士全權處理」
    等事宜，然該買賣契約書僅係間接證據，買賣契約之價金註
    明以現金交付，嗣買賣契約轉為消費借貸並設定抵押權與上
    訴人云云，並提出原證七買賣契約書為證（見原審卷第一宗
    第312頁）。但已為被上訴人所否認，並以原證七之買賣契
    約與系爭不動產抵押之113號、117號土地不同，不能混為一
    談等語置辯。本院查原證七號之不動產買賣契約之不動產為
    102、189與190等三筆土地，與所稱之系爭抵押土地為113、
    117號確為不同，而所謂之簽訂買賣契約係74年1月1日，而
    本件所謂之113號、117號最高限額抵押權設定日期係77年5
    月9日，相距3年之久，而所謂買賣契約所稱之以現金交付一
    節，其以本票代現金之交付方式亦不符常情亦如上述，亦不
    能以此即為有利於上訴人之認定。
五、按債權讓與，係以移轉特定債權為標的之契約，故該特定債
    權如確定的不存在，及難認其契約為有效，最高法院86年度
    台上字第1045號裁判亦同此要旨可資參照。本件上訴人之子
    謝宗仁對被上訴人之被繼承人黃若澤並不能證明有490萬元
    借款返還請求權存在，則其主張受讓490萬元之借款債權自
    不能認有效存在。其據此訴請被上訴人給付自無理由，原審
    為其敗訴之判決並無不當，其上訴為無理由，應予駁回。
六、兩造其餘攻擊防禦，因不能影響本件之結果，故不予贅述，
    特此說明。
七、據上論結，本件上訴為無理由，依民事訴訟法第449條第1項
    、第454條、第78條，判決如主文。
中    華    民    國    97    年    6    月     4    日
                    民事第一庭
                        審判長法  官  張耀彩
                              法  官  林金吾
                              法  官  盧彥如
正本係照原本作成。
如不服本判決，應於收受送達後20日內向本院提出上訴書狀，其
未表明上訴理由者，應於提出上訴後20日內向本院補提理由書狀
（均須按他造當事人之人數附繕本）上訴時應提出委任律師或具
有律師資格之人之委任狀；委任有律師資格者，另應附具律師資
格證書及釋明委任人與受任人有民事訴訟法第466條之1第1項但
書或第2項（詳附註）所定關係之釋明文書影本。
中    華    民    國    97    年    6     月    4     日
                              書記官  何家娟
附註：
民事訴訟法第466條之1（第1項、第2項）：
對於第二審判決上訴，上訴人應委任律師為訴訟代理人。但上訴
人或其他法定代理人具有律師資格者，不在此限。
上訴人之配偶、三親等內之血親、二親等內之姻親，或上訴人為
法人、中央或地方機關時，其所屬專任人員具有律師資格並經法
院認為適當者，亦得為第三審訴訟代理人。


司法院資訊處製作；財團法人民間司法改革基金會備份。
